臺灣臺北地方法院刑事判決　　　　　　　 93年度自字第164號
自　訴　人　甲○○
代　理　人　王迪吾律師
　　　　　　黃永琛律師
　　　　　　余信達律師
被　　　告　丙○○
選任辯護人　張致祥律師
被　　　告　乙○○
上列被告因詐欺等案件，經自訴人提起自訴，本院判決如下：
    主  文
乙○○被訴違背建築技術成規罪部分免訴。
丙○○無罪。
    理  由
一、自訴意旨略以：被告丙○○係坐落於台北市中正區○○○路
    ○段二十八號五樓建號為一六五Ｏ之建物起造人，且亦為坐
    落於台北市○○區○○路三小段地號四號權利範圍為二萬七
    千九百分之一千零七十五之土地之原始所有權人，而被告乙○○所屬之永晉營造工程股份有限公司（下簡稱永晉公司）
    則為前開建物之營造商，而該建物於民國七十八年十月十三
    日竣工，系爭建物竣工後，曾發生頂板之樓地板嚴重崩落之
    瑕疵，被告丙○○明知其為一致生公共危險之海砂屋建築物
    ，並於嚴重崩落後就該建物頂板之樓地板剝落處進行過修繕
    與補強，嗣至八十五年間，被告丙○○招貼出售房屋廣告，
    因見自訴人有意購買前述建物及土地，而詢問該房屋有無漏
    水、龜裂、頂板之樓地板剝落或其他輻射屋或海砂屋之瑕疵
    時，非但一再積極保證系爭建物絕無龜裂、頂板之樓地板掉
    落或有任何海砂屋及雜質等成分（即所謂之海砂屋），且明
    知該建物曾發生頂板之樓地板嚴重崩落、並經過修繕與補強
    ，且屬於一海砂屋等重大瑕疵事故，亦故意不為告知，致使
    自訴人陷於該建物係合法、安全且無瑕疵存在之物之錯誤，
    並於此等錯誤之認知下，而於八十五年十月二十八日與被告
    丙○○簽訂系爭房地產買賣契約書，詎料於九十二年二月間
    ，系爭建物之頂板樓地板泥塊竟紛紛剝離墜落，連帶毀損支
    撐樓地板之輕鋼架，導致承租人無法正常營業，經自訴人將
    此情事告知被告丙○○後，被告丙○○非但置之不理，且旋
    於當日將其名下所有座落於台北市○○○路○段一三一號九
    樓之建物及台北市○○區○○段一小段三四九地號之土地，
    分別設定七百八十萬元之最高限額抵押權，迅速脫產以規避
    自訴人之訴追，嗣經自訴人於九十三年一月間委請專業機關
    進行檢測後，發現系爭建物為一海砂屋，始知受騙。因認被
    告乙○○涉犯刑法第一百九十三條之違背建築術成規之公共
    危險罪；被告丙○○涉犯刑法第三百三十九條第一項之詐欺
    取財罪嫌等語。
二、被告乙○○免訴部分：
  (一)按案件時效已完成者，應諭知免訴之判決，前項判決得不經
    言詞辯論為之；刑事訴訟法第三百零二條第二款、第三百零
    七條分別定有明文。
  (二)按追訴權期間，自犯罪成立之日起算。但犯罪行為有連續或
    繼續之狀態者，自行為終了之日起算，刑法第八十條第二項
    定有明文。經查，本件建物係於七十八年十月十三日竣工，
    並於七十八年十二月一日，經臺北市政府工務局發給七八使
    字第七九七號使用執照等情，有自訴人所提出之使用執照存
    根本在卷可稽，而本件自訴人係於九十三年六月十四日提出
    自訴，距離被告乙○○違背建築術成規之行為已達十四年之
    久，且被告乙○○上開行為並無繼續性或連續性（參見最高
    法院九十年度台非字第二八０號判決意旨），其追訴權顯已
    逾十年不行使而消滅，則自訴人於九十三年六月十四日提起
    本件自訴之時，其對被告乙○○之追訴權時效應已完成，依
    照首開說明，爰不經言詞辯論，逕為諭知免訴之判決。
三、被告丙○○無罪部分：
  (一)按犯罪事實應依證據認定之，無證據不得認定犯罪事實。又
    不能證明被告犯罪者，應諭知無罪之判決，刑事訴訟法第一
    百五十四條第二項、第三百零一條第一項分別定有明文。又
    事實之認定，應憑證據，如未能發現相當證據，或證據不足
    以證明，自不能以推測或擬制之方法，為裁判基礎（最高法
    院四十年台上字第八六號判例參照）。再者，人民有請願、
    訴願及訴訟之權，憲法第十六條固定有明文；惟關於訴訟救
    濟應循之審級、程序及相關要件，應由立法機關衡量訴訟之
    性質，以法律為正當合理之規定，有司法院大法官會議釋字
    第三九三號解釋可參。關於刑事訴訟程序，吾國雖採公訴制
    度為原則，兼採自訴制度，犯罪之被害人得選擇提出告訴，
    經由檢察官實施偵查，如足認有犯罪嫌疑，由檢察官提起公
    訴，就被告犯罪事實負舉證責任；而如被害人欲利用自訴制
    度，實施其訴訟上之權利以請求救濟，則因被告並無自證其
    無罪之義務，此時依刑事訴訟法第三百二十九條之立法意旨
    ，即應由自訴人就被告涉嫌之犯罪事實負舉證責任。而犯罪
    之被害人既選擇自訴制度作為其訴訟救濟之程序，其即應適
    時提出證據資料或證據方法，讓法院對被告是否犯罪嫌疑重
    大，形成一定之心證，方得繼續進行調查證據之訴訟程序；
    概提起公訴所須足夠之犯罪嫌疑，應達到被告之犯行很可能
    獲致有罪判決之標準（即受有罪判決之高度可能），自訴人
    亦當應採取與公訴人相同或類似之起訴標準，而不能僅於有
    「相當之嫌疑」（即從蒐集而來之證據予以調查，雖不能證
    明被告確曾犯罪，無法取得被告犯罪之確信，但亦不能證明
    被告確未犯罪）時，即遽而提起自訴。
  (二)次按，刑法第三百三十九條第一項之詐欺罪，其成立以行為
    人有施用詐術之行為為必要，且所謂詐術行為，固不以積極
    之語言、文字、肢體、舉動或兼有之綜合表態等為限，其因
    消極之隱瞞行為，致使被害人陷於錯誤，亦包括在內；然是
    否為詐術行為，是否已手於詐術行為，應從相關行為整體
    觀察；且詐欺罪係以行為人於行為之初，即具備不法為自己
    或他人所有之意圖，為其主觀構成要件，債務人於債之關係
    成立後，如有債務不履行之情形，在一般社會經驗上其可能
    之原因甚多，縱令出於惡意而有遲延給付或不為給付之情事
    ，苟無足以證明其在債之關係發生時自始即故意藉此從事財
    產犯罪之積極證據，依據刑事訴訟法第一百五十四條之規定
    ，仍不得僅以其有債信違反之客觀事態，遽行推定債務人即
    有詐欺取財之犯意，而論以詐欺罪責。且詐欺罪以意圖為自
    己不法之所有，以詐術使人將本人或第三人之物交付為要件
    ，所謂以詐術使人交付，必須被詐欺人因其詐術而陷於錯誤
    ，若其所用方法，不能認為詐術，亦不致使人陷於錯誤，即
    不構成該罪，最高法院四十六年台上字第二六○號著有判例
    。又民事債務當事人間，若有未依債務本旨履行給付之情形
    ，在一般社會經驗而言，原因非一；其因不可歸責之事由無
    法給付，或於債之關係成立後，始行惡意瑕疵給付，皆有可
    能，非必自始出於故意之詐欺犯罪一端；而刑事被告依法不
    負自證無罪之義務，故在別無積極證據之情形下，自難違反
    刑事訴訟法第一百五十四條之規定，以被告單純瑕疵給付之
    狀態，推定被告自始即有不法所有之意圖而施用詐術。
  (三)本件自訴人認被告涉有前揭詐欺取財之犯行，無非係以自訴
    人與被告間之不動產買賣契約書、購屋定金收據、支票影本
    、系爭建物樓地板崩塌相片、土地及建物登記謄本、九十三
    年一月二十六日世桓工程顧問公司硬固混凝土氯離子含量試
    驗報告為其主要論據；訊據被告丙○○則堅詞否認有何右揭
    犯行，辯稱：伊在出售前沒有維修過系爭房屋，不知道樓地
    板有嚴重崩落之情形，也不知道系爭房屋為海砂屋，出賣前
    有委託喬福仲介公司請別人來鑑定過並非海砂屋，系爭房屋
    出售前係出租別人使用，他未曾跟我反應過自訴人所指之情
    形等語（參見準備程序筆錄第二頁），經查：
  (1)被告丙○○於八十五年間委託僑福房屋羅斯福店代為出售其
    所有、坐落於台北市中正區○○○路○段二十八號五樓之房
    地，嗣於八十五年十月二十八日，經僑福房屋銷售人員丁○○之仲介，被告丙○○與自訴人合意簽訂系爭房地之不動產
    買賣契約，總價款為一千二百六十萬元，自訴人並已依約全
    數給付價金，並由被告將系爭房地所有權移轉登記予自訴人
    指定之其夫林信和名下，且業已交屋完畢多時等情，業據自
    訴人指述在卷，且為被告所不否認，並經證人丁○○到庭結
    證屬實（參見本院九十四年三月十七日審判筆錄），復有不
    動產買賣契約書、僑福房屋專任委託銷售契約書、購屋定金
    收據、支票影本七紙及本票一紙（詳自證二、三及被證三）
    附卷可稽；又系爭房屋於簽訂買賣契約前，被告丙○○曾應
    自訴人之要求，委請僑福房屋代為尋找海砂屋之鑑定機關，
    並經僑福房屋之銷售人員委託沈福元土木技師作本案之鑑定
    報告後，由丁○○告知買賣雙方系爭房屋非海砂屋，並將前
    開鑑定報告交予買方，嗣自訴人又於九十三年一月二十六日
    委託世桓工程顧問有限公司汐止實驗室鑑定，鑑定結果認該
    屋之氯離子含量超過零點三ｋｇ／ｍ3之ＣＮＳ3090 Ａ2040
    （八十七年六月二十五日）之規範標準值，而上開沈福元土
    木技師所製作之氯離子含量檢測報告書，經本院送台北市土
    木技師公會函詢後，認該報告之分析結果為水溶性氯離子重
    量百分比，經換算後混凝土中水溶性氯離子含量為零點五ｋ
    ｇ／ｍ3確已超過ＣＮＳ3090 Ａ2040混凝土中最大氯離子零
    點三ｋｇ／ｍ3之含量標準等情，業據被告當庭所不否認，
    且經自訴人指述在卷、及證人丁○○到庭結證甚詳，復有大
    慶維土木技師事務所材料檢驗室氯離子含量檢測報告書（參
    見被證五）、世桓工程顧問有限公司汐止實驗室硬固混凝土
    氯離子含量試驗報告各一份（參見自證六）、及經濟部標準
    檢驗局九十三年九月六日經標一字第九三ＯＯ一Ｏ八七七Ｏ
    號函暨檢附之經濟部中央標準局頒佈之預拌混凝土ＣＮＳ相
    關規定、台北市土木技師公會九十三年十一月二十二日北土
    技字第九三三一四九八號函一紙附卷可資佐證，惟系爭房屋
    縱有自訴人所主張氯離子含量超過ＣＮＳ標準之情形，然本
    件尚應審究者，乃被告丙○○出售系爭房屋予自訴人時，其
    主觀上是否明確知悉該屋屬海砂屋，仍對自訴人隱瞞上情，
    而屬施用詐欺之犯行。
  (2)自訴人雖指述被告係明知系爭房屋為海砂屋，而仍故意隱瞞
    未予告知云云，惟被告丙○○則辯稱：海砂屋之檢測是丁○○處理的，鑑定機關之決定及採樣過程伊均未參與等語（參
    見本院九十四年三月十七日審判筆錄地十一頁），核與證人
    丁○○所證稱：因買方要求提出海砂屋及輻射鋼筋之證明文
    件，被告丙○○就請我們幫她找鑑定之公司，然後我就找沈
    福元土木技師公會（應係土木技師事務所之口誤，下同），
    這是我的客戶即某建設公司之工地主任黃種銓介紹的，我請
    黃種銓在本案房屋取樣送到沈福元土木技師公會鑑定，三到
    五天後，黃種銓帶我到技師公會取報告書，書面只有數據的
    呈現，我們沒有辦法瞭解這樣的數據是否為海砂屋，就請公
    會職員替我們解釋本案是否為海砂屋，那位先生說本案不是
    海砂屋後，我們就將報告答覆買賣雙方，雙方看了報告之後
    ，案子就如期簽約，買方代書是他們請的，代書也瞭解看報
    告及簽約的過程，送鑑定之機關我記得是大慶土木技師事務
    所。系爭房屋取樣當時我雖未在場，但取樣後我有去看過，
    因為黃種銓在南昌路蓋了很多房屋，他知道取樣的量及位置
    ，他們有依照公會的要求送件，如果取樣的規定不符合，技
    師公會會要求重新取樣，如果公會接受取樣的內容，即表示
    接受取樣的規格，本件由黃種銓去取樣的事情及取樣之方式
    均非由被告指定等語（參見前揭審判筆錄），亦屬相符，顯
    見被告丙○○確均未實際參與將系爭房屋送海砂屋檢驗之鑑
    定機關及採樣方式等相關決策，已堪認定。而苟被告丙○○
    於房屋出售當時主觀上已知悉其欲出售者為海砂屋，衡情其
    當會自行選擇對其有利之鑑定機關及採樣人員，而非將系爭
    房屋之海砂屋鑑定事宜全權交予僑福公司之仲介人員處理甚
    明；且佐以證人丁○○於鑑定後轉知買賣雙方之訊息，乃系
    爭建物經沈福元土木技師鑑定結果並非海砂屋，並將鑑定報
    告交予買賣雙方收執等情，業據其於本院審理中結證甚詳（
    參見前揭審判筆錄第四頁），並參諸被告丙○○於本院審理
    中主動提出前揭檢測報告書作為系爭房屋並非海砂屋之書證
    等各節，實難認被告丙○○主觀上有明知系爭房屋為海砂屋
    ，而仍故意隱瞞未予告知自訴人之消極詐欺行為。是依據自
    訴人所提出之上開卷證資料，僅足以認定被告丙○○有將客
    觀上疑似海砂屋之房屋出賣予自訴人之事實，惟此應僅涉及
    是否有物之瑕疵給付之民事糾紛而已，並無足以證明被告在
    此買賣契約債之關係發生時，自始即具有不法所有意圖之積
    極證據存在，核諸前揭說明，自難認被告涉有自訴人所指訴
    之詐欺取財之犯行甚明。
  (四)綜上所述，自訴人認被告所涉有之詐欺取財罪嫌，因其所提
    出之證據資料，尚不足使本院形成被告犯罪之強烈心證，其
    所為被告自始詐欺取財之片面指訴，即難採為不利被告之認
    定基礎，顯見本件純屬民事私權當事人間之債權債務問題甚
    明。此外，復查無其他積極證據足資證明被告有何自訴意旨
    所指詐欺取財之犯行，不能證明被告被指訴之犯行，揆諸首
    開法條及判例之說明，依法自應諭知無罪之判決。至自訴代
    理人雖當庭請求傳訊系爭房屋之前承租人即證人桂楚堅到庭
    證述該屋是否曾經修繕乙情，以資推論被告丙○○主觀上應
    知悉系爭房屋有海砂屋之現象云云，惟本件縱得證明系爭房
    屋有經修繕之事實，亦無法直接證明被告丙○○主觀上即有
    該屋係屬海砂屋之認識甚明，是本院認應無傳喚其出庭作證
    之必要，附此敘明。
據上論斷，應依刑事訴訟法第三百四十三條、第三百零一條第一
項、第三百零二條第二款、第三百零七條，判決如主文。
中　　華　　民　　國　九十四　年　　三 　月　三十一 　日
                  刑事第十三庭  審判長法  官 朱瑞娟
                                      法  官 鍾素鳳
                                      法  官 吳佳薇
上正本證明與原本無異。
如不服本判決，應於判決送達後10日內向本院提出上訴狀（應抄
附繕本）。告訴人或被害人如對於本判決不服者，應具備理由請
求檢察官上訴，其上訴期間之計算係以檢察官收受判決正本之日
期為準。
中　　華　　民　　國　九十四　年　　四　月　  一   　日
                                     書記官 潘文賢
